【裁判字號】    98,易,494
【裁判日期】    981120
【裁判案由】    公然侮辱
【裁判全文】
臺灣士林地方法院刑事判決               98年度易字第494號
公  訴  人  臺灣士林地方法院檢察署檢察官
被      告  丙○○
上列被告因公然侮辱案件，經檢察官提起公訴（98年度調偵字第
283 號），本院判決如下：
    主  文
丙○○犯公然侮辱罪，處拘役貳拾日，如易科罰金，以新臺幣壹
仟元折算壹日。
    事  實
一、丙○○與其夫乙○○於民國97年12月4日下午3時50分許，駕
    車前往位於臺北縣汐止市○○路○ 段之「好市多賣場」（下
    稱「該賣場」）地下1 樓停車場預備停車購物時，與同欲在
    該處停車之甲○○發生停車糾紛，雙方因而互起口角，甲○○因認乙○○涉恐嚇犯行（乙○○所涉恐嚇犯行部分業據檢
    察官為不起訴處分），而在該地下一樓處搜尋監視錄影器欲
    報警處理，嗣在手扶梯旁尋得該賣場之員工丁○○，而欲趨
    前詢問，丙○○適趨近見狀後，竟基於公然侮辱之犯意，在
    該不特定人可以見聞之情形，當場對著丁○○指著甲○○以
    ：「他是神經病，不要理他。」等語辱罵甲○○，足生損害
    於甲○○之名譽。
二、案經甲○○訴由臺北縣政府警察局汐止分局報請臺灣士林地
    方法院檢察署檢察官偵查起訴。
    理  由
壹、程序方面
  一、關於證人甲○○、丁○○於警詢時之證述：按刑事訴訟法
      第159 條第1 項規定：「被告以外之人於審判外之言詞或
      書面陳述，除法律有規定者外，不得作為證據」；其立法
      本旨係以證人於審判外之言詞或書面陳述，屬於傳聞證據
      ，此項證據，當事人無從直接對於原供述者加以詰問，以
      擔保其真實性，法院亦無從直接接觸證人而審酌其證言之
      憑信性，違背直接審理及言詞審理之原則，除具有必要性
      及信用性情況之除外者外，原則上不認其有容許性，自不
      具證據能力；至所謂具有必要性及信用性情況者，例如刑
      事訴訟法第159 條之1 、之2 、之3 、之4 、之5 情形，
      仍例外認其有證據能力，然此乃係指法院未於審判期日傳
      喚相關證人到庭，案件僅能依靠該等證人於審判外之陳述
      以為判斷之情形，始需就該等審判外供述證據嚴格依照刑
      事訴訟法第159 條之1 至之5 所定要件一一檢視各該證人
      之供述，作為證據之資格。倘法院已經依據當事人聲請傳
      喚證人到庭接受檢辯雙方之交互詰問，則法院既已透過直
      接、言詞審理方式檢驗過該證人之前之證詞，當事人之反
      對詰問權亦已受到保障得以完全行使之情況下，該等審判
      外證據除有其他法定事由（例如：非基於國家公權力正當
      行使所取得或私人非法取得等，而有害公共利益，即以一
      般證據排除法則為判斷），應認該審判外供述已得透過審
      判程式之詰問檢驗，而取得作為證據之資格，亦即其審判
      外供述與審判中供述相符部分，顯然已經構成具備可信之
      特別情狀，當然有證據資格（實務上之作用常為引用該等
      陳述與審判中陳述相符，強化該證人供述之可信度），其
      不符部分，作為檢視審判中所為供述可信與否之彈劾證據
      ，當無不許之理，甚者，其不符部分倘係於司法警察、檢
      察事務官調查中之供述，作為認定被告犯罪與否或不構成
      犯罪與否之證據，亦僅需依照刑事訴訟法第159 條之2 規
      定，斟酌其審判外供述作成外部環境、製作過程、內容、
      功能等情況認為之前供述較為可信，即可取得證據之資格
      ，而作為認定事實之證據資格，最高法院94年度臺上字第
      2507號、95年度臺上字第2515號判決意旨均可資參照。經
      查：本件證人甲○○、丁○○經本院於審判期日傳喚到庭
      ，行交互詰問程序，直接言詞審理檢視其證詞，且證人甲○○、丁○○於警詢時所為之證述，與於本院審理時所陳
      大致相符，揆諸上揭判決意旨，應認其等於警詢中所為之
      陳述，當然已取得作為證據之資格，具有證據能力。
  二、關於證人甲○○、丁○○於偵查中對檢察官所為之陳述：
      按刑事被告之詰問權，係指訴訟上被告有在審判庭盤詰證
      人之權利。偵查中檢察官訊問證人，旨在蒐集被告犯罪證
      據，以確認被告嫌疑之有無及內容，與審判中透過當事人
      之攻防，經由詰問程序調查證人以認定事實之性質及目的
      有別。偵查中辯護人僅有在場權及陳述意見權，此觀刑事
      訴訟法第245 條第2 項前段之規定甚明，檢察官訊問證人
      並無必須傳喚被告使其得以在場之規定，同法第248 條第
      1 項前段雖規定「如被告在場者，被告得親自詰問」，亦
      僅賦予該在場被告於檢察官訊問證人時得親自詰問證人之
      機會而已，被告如不在場，殊難期有親自詰問之可能。此
      項未經被告詰問之被告以外之人於偵查中向檢察官所為之
      陳述，依刑事訴訟法第159 條第1 項、第159 條之一第2
      項之規定，除顯有不可信之例外情況外，原則上為「法律
      規定得為證據」之傳聞例外，依其文義解釋及立法理由之
      說明，並無限縮於檢察官在偵查中訊問證人之程序，應已
      給予被告或其辯護人對該證人行使反對詰問權者，始有證
      據能力之可言。為保障被告之反對詰問權，並與現行法對
      傳聞例外所建構之證據容許範圍求其平衡，證人在偵查中
      雖未經被告之詰問，倘被告於審判中已經對該證人當庭及
      先前之陳述進行詰問，即已賦予被告對該證人詰問之機會
      ，則該證人於偵查中之陳述即屬完足調查之證據，而得作
      為判斷之依據（最高法院97年臺上字第405 、1253號判決
      要旨參照）。經查，證人甲○○、丁○○均未曾提及檢察
      官在偵查時有不法取供之情形，且證述前均經具結（分見
      偵字第2665號卷第33頁、第37頁結文），證人甲○○、丁○○於審判中均依人證之法定調查程式，到場具結陳述，
      並接受被告之對質、詰問，復無證據顯示上開供述有顯不
      可信情況，依上說明，其等於偵查中之證言，自均具有證
      據能力。
  三、被告及檢察官對其餘以下本院作為得心證依據之各項證據
      資料經本院審理時逐項提示，均不爭執證據能力，且未於
      言詞辯論終結前聲明異議，視為同意作為證據，本院審酌
      各項證據作成時之狀況，認為並無不可信或不適當之情事
      ，依刑事訴訟法第159 條之5 第2 項及第159 條之4 之規
      定，均認有證據能力，合先敘明。
貳、實體方面
  一、訊據被告丙○○否認上開犯行，辯稱：伊是看到告訴人與
      乙○○因停車位糾紛起衝突，伊很緊張，不小心把出口當
      作入口走進去，才會與賣場員工丁○○有對話，當時是丁○○跟伊說那邊是出口，不是入口，伊道謝後，就從出口
      方向走出去，之後就進入賣場買東西了，並沒有辱罵告訴
      人云云。經查，證人即告訴人甲○○於警詢、偵查中檢察
      官訊問時及本院審理時證稱：案發當天我在好市多賣場地
      下一樓要停車與乙○○發生停車位糾紛，雙方互有口角，
      後來我就報警，我在賣場地下一樓出口的手扶梯處等警察
      ，被告是要上賣場買東西，被告就指著我對在旁的賣場員
      工說那個先生有問題云云，說我是神經病（見偵字第2665
      號卷第10至11頁、第35至36頁、本院易字卷第40至41頁）
      ；證人即該賣場員工丁○○於警詢、偵查中檢察官訊問及
      本院審理時證稱：案發當時我穿著公司制服在賣場地下一
      樓手扶梯出口幫客人服務協助購物手推車推下來之安全，
      我看到被告與告訴人一前一後邊走邊爭吵從手扶梯走下來
      ，告訴人下來後說有人要破壞他的車子，問我要如何處理
      ，被告下來後就指著告訴人對我說：「他是神經病，不要
      理他」，當時被告跟告訴人都在我旁邊，旁邊還有蠻多其
      他客人，因當時我沒有辦法處理，所以就跟他們2 人說要
      請主管下來處理，後來被告跟告訴人又跑到他們停車位那
      邊吵了起來（見偵字第2665號卷第12至13頁、29至31頁，
      本院易字卷第14至21頁）。按證人丁○○既在場親自見聞
      之賣場員工，本與被告素昧平生、素無嫌隙，自無甘冒偽
      證罪責之虞而設詞誣陷被告之虞，再以證人丁○○與告訴
      人甲○○所證大致相符，是其等所證自堪認與事實相符，
      堪予採信。至證人即被告之配偶乙○○於本院審理時證稱
      ：我當時在地下一樓停車場停車格可以看到手扶梯出口處
      位置，但因距離約有5 至10公尺，我無法也沒有注意聽被
      告與丁○○在該處是否有對話，而告訴人在跟我吵架之後
      也來回跑來跑去，我也沒有注意到告訴人是否有跑回丁○○那邊等語（見本院易字卷第21至24頁），是以顯見以證
      人乙○○當時所在之位置距離，對於被告辱罵告訴人之詞
      尚無法聽聞，是其所證自無由執為對被告有利之認定。至
      被告辯稱：伊當時是把出口當作入口，才跟證人丁○○有
      對話，經丁○○指點方向後，伊就進入賣場買東西，並未
      辱罵告訴人云云，經查，被告於對證人丁○○面執前詞辱
      罵告訴人後，被告與告訴人又走回乙○○停車處，告訴人
      與乙○○、被告等人在該處繼續爭執約10餘分後，被告與
      告訴人又再度步行趨近丁○○，告訴人當時問丁○○：「
      你剛剛有沒有聽到她（指被告）罵我？」，丁○○回答：
      「有。」至被告部分，因當時丁○○誤認其為要進入賣場
      入口之其他客人，故未待被告問話，丁○○就指示被告另
      外一邊之入口等情，業據證人丁○○於本院審理時證述明
      確（見本院易字卷第14至21頁），是以被告辯稱之上情，
      應係渠第二次與證人丁○○互動之情形，自無解於渠第一
      次在證人丁○○面前辱罵告訴人之犯行，其所辯自不足採
      。綜上所述，本件事證明確，被告犯行堪予認定，自應依
      法論科。
  二、按抽象的公然謾罵或嘲弄他人，並未指摘具體事實，屬刑
      法第309 條第1 項公然侮辱罪範疇（最高法院86年度台上
      字第6920號刑事裁判要旨參照）。本件被告公然在該不特
      定人可以見聞之情形下，當場對丁○○指著告訴人辱罵：
      「他是神經病，不要理他。」，而係抽象地謾罵論斷告訴
      人是「神經病」，自足以毀損他人名譽。揆諸上開最高法
      院判決要旨，被告所為係屬公然侮辱。核被告所為，係犯
      刑法第309 條第1 項之公然侮辱罪。爰審酌被告並無前科
      ，素行良好，因處理停車位糾紛，思慮不週之犯罪動機、
      目的、手段、對告訴人所生之名譽損害、告訴人不願原諒
      被告致被告未與告訴人達成和解等一切情狀，量處如主文
      所示之刑，並諭知易科罰金之折算標準。
據上論斷，應依刑事訴訟法第299 條第1 項前段，刑法第309 條
第1 項、第42條第3 項，刑法施行法第1 條之1 ，判決如主文。
本案經檢察官呂寧莉到庭執行職務。
中    華    民    國    98    年    11    月    20    日
                  刑事第五庭法  官  吳維雅
以上正本證明與原本無異。
如不服本判決應於收受判決後10日內向本院提出上訴書狀，並應
應敘述具體理由。其未敘述上訴理由者，應於上訴期間屆滿後20
日內向本院補提理由書(均須按他造當事人之人數附繕本)「切勿
逕送上級法院」。
                            書記官  劉育君
中    華    民    國    98    年    11    月    20    日
附錄本案論罪科刑法條全文：
中華民國刑法第309條
公然侮辱人者，處拘役或3 百元以下罰金。
以強暴犯前項之罪者，處1 年以下有期徒刑、拘役或5 百元以下
罰金。


司法院資訊處製作；財團法人民間司法改革基金會備份。
